【裁判字號】    86,重訴,198
【裁判日期】    890320
【裁判案由】    清償債務
【裁判全文】
臺灣桃園地方法院民事判決  八十六年度重訴字第一九八號
    原      告  辛○○
    兼右一人
    法定代理人  己○○
    原      告  癸○○○
                壬○○○
                庚○○
                戊○○
                丙○○
    右七人共同
    訴訟代理人  孫則芳律師
    原      告  甲○○
                乙○○
    訴訟代理人  丙○○
    複代理人    孫則芳律師
    被      告  子○○
                丑○○
                寅○○
    右三人共同
    訴訟代理人  王年柿律師
                王如后律師
                鍾永盛律師
                吳信吉律師
右當事人間清償債務事件，本院判決如左：
    主    文
被告應連帶給付原告新台幣伍仟參佰肆拾萬零壹佰伍拾貳元，及自民國八十六年十月
十日起，至清償日止，按年息百分之五計算之利息。
原告其餘之訴駁回。
訴訟費用由被告連帶負擔十分之九，餘由原告負擔。
本判決第一項於原告以新台幣壹仟柒佰捌拾萬元之現金或同面額之聯邦商業銀行可轉
讓定期存單供擔保後，得假執行。但被告如於假執行程序實施前，以新台幣伍仟參佰
肆拾萬零壹佰伍拾貳元為原告預供擔保，得免為假執行。
原告其餘假執行之聲請駁回。
    事    實
甲、原告方面：
  一、聲明：被告應連帶給付原告新台幣（下同）五千六百一十六萬元，及自八十六
      年十二月一日起，至清償日止，按年息百分之五計算之利息；及為以供擔保為
      條件之假執行宣告。
  二、陳述：
    （一）原告等八人於民國八十二年間計劃於坐落桃園縣中壢市○○段中壢老小段
          第一之一、一之二一號土地上出資興建地下三層地上九層之商業大樓，並
          準備興建完成後出租他人收取租金收益，經桃園縣政府核發建築執照，原
          告等人並委託龍漢股份有限公司出面與久年營造股份有限公司（以下簡稱
          久年公司）訂立承攬契約，由久年公司負責興建上開商業大樓，承攬契約
          中並約定久年公司應於八十五年一月十日之前完工，將新建之商業大樓交
          付原告等使用，嗣於原告僱工開始拆除舊建物時，被告子○○、鍾毓華、
          丑○○三人竟於八十三年六月二十八日起，連續多次強阻原告之包商拆除
          舊有建物中之部分建物（即原中山路二四七號房屋之牆壁及屋柱），使原
          告等興建之工程完全停頓，直至八十四年十一月二十七日止，被告始不再
          阻擋原告之拆除行為。
    （二）原告等興建上開大樓係準備作為出租收益使用，依原告等以龍漢建設股份
          有限公司名義（負責人為原告戊○○）與久年公司所訂契約之約定，久年
          公司原應於八十五年一月十日將整棟大樓完工交付原告，是依原告等預定
          之計劃，原告等於八十五年一月十日起，大樓蓋成後將所建妥大樓出租予
          他人之利潤，每月至少有新台幣三百三十萬元之租金收益。然而因被告等
          自八十三年六月二十八日起，無理攔阻原告拆除系爭建物之侵權行為，使
          原告之大樓興建工程無法進行，迄至被告等最後一次阻攔原告拆除該牆壁
          止，共造成原告等停工達十七個月之久，以致久年公司完成興建上開商業
          大樓之日期，至少亦較原定日期順延十七個月之久，即延至八十六年六月
          十一日，則原告等無法收入自八十五年一月十一日起，至八十六年六月十
          日止，十七個月之租金，共達新台幣五千六百一十萬元整，該租金損失係
          因被告之行為而造成，被告等應連帶賠償原告等上開租金收益及利息之損
          失。
    （三）原告等雖曾於上開商業大樓尚未興建完成時之八十三年間，對於被告等提
          出租金損害賠償訴訟，歷經鈞院八十三年度訴字第六四Ｏ號、台灣高等法
          院重上字第二八九號、最高法院八十六年度台上字第一七八四號判決原告
          敗訴，惟最高法院之所以駁回原告等關於損害賠償部分上訴，係以商業大
          樓尚未完工前，無從確定何層樓之何部分屬於何人所有，原告等無從以大
          樓所有權人之身份請求被告賠償大樓遲延完工致無法出租他人收取租金之
          損失為其理由，而現今本件商業大樓已興建完成，且所有興建大樓之資金
          均為原告等所支出，亦有附表及帳冊在卷可稽，可見本件商業大樓確為原
          告等所有。
    （四）按﹁因故意或過失不法侵害他人權利之者，負損害賠償責任。故意以違背
          善良風俗之方法，加損害於他人者，亦同。﹂民法第一百八十四條第一項
          定有明文。本件原告等八人拆除坐落中壢市○○路第二四七號房屋並於所
          拆除房屋之原址即興南段中壢老小段第一之一、一之二一號土地上興建商
          業大樓，係經第二四七號房屋及第一之一、一之二一號土之所有權人邱煥
          乾之同意，此除有建築執照影本在卷足稽外，亦有邱煥乾之證明書可稽，
          則原告等為有權拆除第二四七號房屋及於第一之一、一之二一號土地興建
          房屋之人，甚為明確。
    （五）又中壢市○○路第二四七號房屋（包括與第二七九號房屋之四吋厚分界磚
          牆）係屬於邱煥乾所有，被告對此並無任何權利，為被告所明知，此由該
          磚牆係因被告子○○之被繼承人鍾端妹所有之中山路第二四九號房屋有一
          部分越界無權占有邱煥乾所有之第一之一、一之二一號土地，而遭邱煥乾
          對之提起拆屋還地訴訟，嗣鍾端妹敗訴而被法院強制執行時，雙方成立和
          解，由鍾端妹將無權占用之部分房屋出售予邱煥乾之妻壬○○○女士，房
          屋點交後邱煥乾為區隔向鍾端妹買受之部分以及鍾端妹自己之房屋（即中
          山路第二四九號房屋），因而沿自己土地之內緣興建一道四吋厚之磚牆（
          亦即上開磚牆完全立於邱煥乾所有之土地內），且無論邱煥乾獲係原告等
          人，均從未同意被告使用上開磚牆，可見該分界磚牆根本並非如被告所稱
          係兩造之共同壁、獲第二四九號房屋之承重牆，亦不可能發生如被告所言
          已添附於第二四七號房屋之效力，被告等所有之第二四七號房屋沒有牆壁
          係因被告撿現成便宜靠使用相鄰房屋之牆壁，不肯為自己之第二四七號房
          興建牆壁，而於相鄰之二四九號房屋拆除時，卻借口牆壁之所有權屬於被
          告而以身體阻擋不讓原告等拆除該牆壁，造成原告於原址興建商業大樓之
          施工進度停工達十七個月之久，易言之，原告所興建之商業大樓亦遲延完
          工十七個月，則被告無權阻擋原告坐落於中壢市○○段中壢老小段第一之
          一、一之二一地號土地上之商業大樓自始至終均為原告等八人所出資興建
          ，應由原告等八人原始取得其所有權之事實，除有卷附原告等已提出之帳
          冊在卷足稽外，茲再提出建築改良物登記簿謄本，由其上之建物所有權人
          係登記為原告等八人，亦足為證明整棟大樓均為原告等八人依每人八分之
          一之比例分別共有。
    （六）又按「依通常情形可得預期之利益，視為所失利益，應交付房屋而遲延交
          付，則債權人可得預期獲相當於租金之利益，因債務人之遲延給付而未獲
          得，是為所失利益。」、「凡依外部情事，足認已有取得利益之可能，因
          責任原因之發生，致不能取得者，即為所失利益，應遺債務人賠償，而不
          以有取得利益之絕對確實為必要。」、「物之自己使用收益，即所謂依通
          常情形，亦得取得利益之適例，．．．縱未出租他人，而係自己使用，仍
          非不得向加害人請求預期利益之損失。」迭經最高法院七十三年度台上字
          第四六五七、七十七年度台上字第二五一四、七十八年度台上字第二五九
          五號著有判決可參。查上開大樓既係原告等所有，依前揭最高法院判決意
          旨，原告等人自被告等人有持續妨害大樓興建工程之行為起，不論原告有
          無出租該大樓，原告等均受有大樓延後完工之時間內﹁無法使用大樓之損
          害﹂，被告即應賠償原告此損害！更遑論上開大樓係坐落於中壢市精華商
          圈內，四周均開滿商店，原告自始即計劃興建商業大樓完成後將之出租他
          人收取租金，則原告受有所失利益之損害更臻明確。
    （七）查原中壢市○○路第二四七號房屋，係坐落於中壢市○○段中壢老小段第
          一之二一及一之二二號土地上，第二四七號房屋及第一之二一地號土地為
          本件訴外人邱煥乾所有，與上開一之二一號土地相連之第一之一號土地則
          為邱煥乾之子即原告之己○○、戊○○、丙○○所共有，又第一之二二號
          土地及其上部分之第二四七號房屋雖於民國七十八年已為桃園縣政府為拓
          寬中山路而徵收，惟因尚未進行拓寬工程，故房屋仍為原所有權人邱煥乾
          所使用中。嗣因上開第二四七號房屋及相鄰坐落第一之一號土地上之多棟
          房屋（即門牌號碼中山路第二三三至等七棟房屋，以及大同路第一三四至
          一四二號五棟房屋）均為老舊建築而不敷使用，民國八十一年間，邱煥乾
          與原告等一家人討論應將舊屋予以拆除，在原址（即第一之一、一之二一
          號土地，已被徵收之第一之二二土地除外）興建商業大樓，始合忽經濟效
          益，最後係決定由原告等八人起造人並出資興建大樓。因此，姑不論申請
          本件商業大樓之建築執照時，已有土地所有權人即邱煥乾、原告己○○、
          戊○○、丙○○等所出具之土地使用同意書，以及邱煥乾於八十六年八月
          所出具之證明書，可做為原告等人確有拆除第二四七號房屋（含前案訟爭
          之牆壁及柱子）權限之證明，由前述亦可知，不論建築基地及原有舊建物
          ，其所有權人均係與原告份屬至親之人或根本就係原告本人，依常情判斷
          ，邱煥乾既允許原告等人於其所有土地上興建大樓，而且拆除舊屋又係興
          建大樓之必要先行步驟，則邱煥乾焉有可能未授權原告等人拆除舊有第二
          四七號房屋？又以彼等間關係之密切，口頭之約定即已足夠，豈能謂必定
          要有書面約定始能證明邱煥乾已授權原告等為拆除之行為？則被告之抗辯
          顯不足採。
    （九）又八十三年間原告及邱煥乾等人與被告間之訴訟（以下稱為前案訴訟），
          其訴訟標的分為四項請求：第一項為原告己○○、戊○○、丙○○及訴外
          人邱煥乾請求確認就坐落第一之二一、一之二二地號土地上之牆壁建物有
          事實上處分權；第二項則係請求被告等不得妨礙原告等及邱煥乾拆除上開
          二筆土地上之建物；第三項係請求被告等允許原告等及邱煥乾於興建大樓
          時使用被告等所有坐落第一之六、一之二六、一之二七號土地；第四項係
          請求被告賠償八十一年一月十一日至八十六年六月十日相當於可收入租金
          之損害賠償。查原告及邱煥乾就第一項請求敗訴之原因為法院為事實上之
          處分權並非得為確認之訴之訴訟標的（見最高法院八十六年度台上字第一
          七八四號判決第八頁正面第十行至十二行）；而第二項請求中之第一之二
          一地號上之建物部分於前案訴訟進行中，已為原告等排除萬難而拆除，故
          請求減縮聲明而未受判決，至於第一之二二號土地上之建物部分，則因法
          院認為該土地及建物既已為桃園縣政徵收，故原告及邱煥乾均不得對第一
          之二二號土地上建物主張任何權利而駁回原告之請求確定（見台灣高等法
          院重上更一字第一一八號判決書第八頁倒數第二行起至第九頁正面倒數第
          四行）；第三項請求係因法院認為判決時大樓已興建完成，無再使用鄰地
          之必要，亦即已無保護之必要而駁回原告之請求（見台灣高等法院重上更
          一字第一一八號判決書第十頁正面第一行至第四行）；第四項請求則係如
          前所述，因法院認定商業大樓未興建完成之前，無從確定大樓之何層屬何
          人所有，則原告等不得以大樓所有權人之地位請求損害賠償（見最高法院
          八十六年度台上字第一七八四號判決第八頁正面第十三行至十六行）。由
          此可知，原告前案訴訟雖敗訴，惟該判決就原告等之第四項請求即損害償
          之部分並未就實體上認定，而係自程序上以原告等請求之時間未屆至而駁
          回之，現在大樓既已完成辦理產權登記完畢，原告等自可起訴請求被告賠
          償損害，至為明確。
    （十）被告對於原告前開所主張之事實並不爭執，惟仍主張：
          １、原有中壢中山路第二四七號房屋之牆壁及屋柱已附合於被告子○○所
              有第二四九號房屋為被告所有，原告無權拆除之。
          ２、原告既主張上開牆壁及屋柱係訴外人邱煥乾所有，係邱煥乾受到損害
              ，被告至多依民法第一百九十六條賠償邱煥乾因無法使用上開牆壁、
              屋柱所占有之土地所受之損害，總計不過區區數十萬元而已。
          ３、上開牆壁所坐落之第一之二一號土地係邱煥乾所有，邱煥乾將之贈與
              給原告等做為興建大樓使用，基於贈與人不負瑕疵擔保責任之規定，
              原告原告因被告之行為無法利用第一之二一號土地興建房屋，亦不得
              向邱煥乾及非贈與人之被告請求損害。
          ４、高等法院八十四年度重上字第二八九號判決已認定上開牆壁非原告所
              有，原告不得再主張該牆壁為其所有而請求損害賠償。
          ５、原告遲延支出興建大樓費用，因而產生之利息收入應自原告所受損害
              中扣除。
          惟查，被告上開主張均係似是而非之詭辯，茲一一駁斥如下：
          １、中壢市○○路第二四七號房屋（包括與第二四七號房屋之四吋厚分界
              磚牆及屋柱）係屬於邱煥乾所有，被告子○○對之並無任何權利，係
              為被告所明知之事實。蓋民國六十五年間，被告子○○之母鍾端妹所
              有坐落於中壢市○○路第二四九號房屋之一部分，因越界而無權占有
              相鄰屬邱煥乾所有之第一之一、一之二一號土地，是以遭邱煥乾及原
              告己○○、戊○○、丙○○等對之提起拆屋還地訴訟（鈞院六十五年
              度入訴字第一一八七號），嗣鍾端妹受敗訴判決而為  鈞院依該判決
              執行拆屋還地時，雙方成立和解，由鍾端妹將越界部分之房屋出售予
              邱煥乾之妻壬○○○女士。而房屋點交後邱煥乾為了區隔已向鍾端妹
              買受之部分房屋及鍾端妹自己之房屋（即中山路第二四九號房屋），
              因而沿自己土地（即第一之二一、一之二二號土地）及所買受房屋之
              內緣，興建一道四吋厚之磚牆（亦即上開磚牆完全立於邱煥乾所有之
              土地及所買受之房屋內）。上開牆壁既係邱煥乾為了區分產權而興建
              ，而且又完全坐落在邱煥乾自己之土地上，況且無論邱煥乾或原告等
              人，均從未同意被告等使用上開磚牆，由此可見該四吋厚之磚牆根本
              並非如被告所稱係兩造之共同壁，亦非第二四九號房屋之承重牆，更
              不可能發生如被告所言已添附於被告子○○所有第二四七號房屋之效
              力（被告子○○所有之第二四七號房屋因已將部分房屋出售予邱煥乾
              而沒有牆壁，然被告卻撿現成便宜使用邱煥乾所砌築之牆壁當作自己
              之牆壁，故意耍賴不肯為自己之第二四七號房興建牆壁，邱煥乾對此
              亦無計可施）！前開第二四七號房屋之分界牆及屋柱係邱煥乾所有，
              被告等對之並無權利之事實，已經  鈞院八十三年度訴字第六四○號
              判決、台灣高等法院八十四年度中上字第二八九號判決所是認（判決
              書已呈，為求更能一目瞭然起見，再將判決內關於認定上開事實之部
              分影本呈送鈞院，見附件一），可見被告仍抗辯上開牆壁已附合於第
              二四九號房屋云云，顯不足採。
          ２、按「因故意或過失不法侵害他人權利之者，負損害賠償責任。故意以
              違背善良風俗之方法，加損害於他人者，亦同。」民法第一百八十四
              條第一項定有明文。查原中壢市○○路第二四七號房屋為邱煥乾所有
              ，上開房屋係坐落於中壢市○○段中壢老小段第一之二一及一之二二
              號土地上（嗣第一之二二號土地及其部分第二四七號房屋於民國七十
              八年為政府徵收，惟因尚未進行拓寬工程，故仍為原所有權人邱煥乾
              所使用中），與上開一之二一號土地相連之第一之一號土地則為邱煥
              乾之子即原告之己○○、戊○○、丙○○所共有。因上開第二四七號
              房屋及相鄰坐落第一之一號土地上之多棟房屋（即門牌號碼中山路第
              二三三至二四七號等七棟房屋，以及大同路第一三四至一四二號五棟
              房屋）均為老舊建築利用價值較低，民國八十一年間，邱煥乾與原告
              等一家人討論應將舊屋予以拆除，在原址（即第一之一、一之二一號
              土地，已被徵收之第一之二二土地除外）興建商業大樓出租收益，以
              合乎經濟效益，最後係由家族全體人員決定由原告等八人起造人並出
              資興建大樓。因此，姑不論申請本件商業大樓之建築執照時，已有土
              地所有權人即邱煥乾、原告己○○、戊○○、丙○○等共同出具之土
              地使用同意書，以及邱煥乾於八十六年八月所出具之證明書，可做為
              原告等人確有拆除包含前案訟爭之牆壁及柱屋之中山路第二四七號房
              屋之權限之證明外（建築執照及證明書已呈），由前述興建本件商業
              大樓係由邱煥乾及原告等一家人全體決定之事實，亦可得知邱煥乾既
              已允許原告等人於其所有土地上興建大樓，而且拆除舊屋又係興建大
              樓之必要先行步驟，則邱煥乾焉有可能未授權原告等人拆除舊有第二
              四七號房屋？又以原告等與邱煥乾間為父子、夫妻、祖孫等密切關係
              ，口頭之約定即已足夠，豈能謂必定要有書面約定始能證明邱煥乾已
              授權原告等為拆除之行為？是以原告等有拆除本件爭執之牆壁、屋柱
              及興建上業大樓之權利，甚為明確！而被告等於明知上開牆壁之由來
              係因鍾端妹歷經敗訴出售越界部分房屋後，由邱煥乾所砌築，彼等對
              牆壁及已出售之屋柱均無任何權利之情況下，竟多次阻撓有權拆除牆
              壁之原告等施工拆除牆壁，其阻撓之期間更長達十七個月（原告於上
              開十七個月內，曾不厭其煩地向被告說明情況，請被告不應再為無理
              之阻撓行為，則被告若非故意阻撓原告施工，至少亦符合過失之情節
              ），造成原告所興建之商業大樓至少順延十七個月始完工，被告故意
              阻撓原告施工之行為，係直接侵害原告之權利，符合民法第一百八十
              四條侵權行為之要件，自應對於權利受損之原告負損害賠償之責，不
              容被告藉口上開牆壁為邱煥乾所有，而無庸對原告等之損害負責！更
              況被告於前次之訴訟中係以邱煥乾並非大樓之起造人而抗辯無庸賠償
              邱煥乾，而於本次訴訟卻又主張邱煥乾始為應受賠償之人，已違背禁
              反言之原則！是以被告現又主張得請求賠償之人為邱煥乾云云，實不
              足採信。
          ３、又查原告得拆除第一之二一號土地上之第二四七號房屋，並於原址興
              建商業大樓，係經邱煥乾及原告等家族共同決議之事項，邱煥乾並未
              將第一之二一號土地贈與原告等，此由一之二號土地之土地登記簿謄
              本所記載之土地有權人仍為邱煥乾，即可證明。又本件原告係本於侵
              權行為之法律關係對被告起訴請求賠償，只要被告確已有侵害原告權
              利之行為，不論原告等係本於何種法律關係而取得上開拆除房屋及興
              建大樓之權利，均不影響被告係直接侵害原告得拆除上開第二四七號
              房屋及興建大樓權利之事實，則被告毫無根據的主張原告係受贈第一
              之二一號土地，又將自己之侵權行為解釋為不受贈與契約之拘束云云
              ，用以推卸自己之責任，顯然為欠缺證據及邏輯推理之不實說詞！況
              所謂贈與人不負瑕疵擔保責任，係指受贈人不得以贈與契約之法律關
              係向「贈與人」請求賠償，並非指受贈人取得贈與標的之所有權（或
              其他權利）後，亦不得對侵權行為人本於侵權行為之法律關係請求損
              害賠償！舉例言之，某甲贈與自用車壹輛給乙，乙某日駕駛該自用車
              時，該自用車輛為違反交通規則闖紅燈之丙撞毀，則乙自然得向丙請
              求損害賠償，不因該自用車係受贈於甲而受影響，甚明。則被告前開
              抗辯，實係詭辯，不足採信。
          ４、末查，原告等雖曾於上開商業大樓尚未興建完成時之民國八十三年間
              ，對於被告等提出租金損害賠償訴訟，請求被告等先賠償自八十五年
              一月十一日起至八十五年十月十一止可收取之租金收益，歷經  鈞院
              八十三年度訴字六四○號、台灣高等法院重上字第二八九號、最高法
              院八十六年度台上字第一七八四號判決原告敗訴，惟最高法院之所以
              駁回原告等關於損害賠償部分上訴，係以商業大樓尚未完工前，無從
              確定何層樓之何部分屬於何人所有，原告等以大樓所有權人之身份請
              求賠償，於程序上不合法之理由，駁回原告等之請求（判決書已呈，
              茲再附呈判決內關於認定損害賠償之部分，見附件二），而現今本件
              商業大樓已興建完成，且所有興建大樓之資金均為原告等所支出，此
              有建物登記簿謄本、出資帳冊及附表在卷足稽，亦為被告所不爭執，
              可見本件商業大樓確為原告等出資興建且已由原告等取得所有權，因
              此原先程序上不合法之事由於本件已不復存在，實不容被告再次逃避
              其應負擔之損害賠償責任！否則於大樓興建完成前先以大樓尚未完成
              不容許原告請求損害賠償，而於大樓完成後又以前判決已駁回原告之
              請求，再次否定原告之權利，豈非縱容被告恣意不法侵害他人權利而
              無庸負責乎？又台灣高等法院於八十四年重上字第二八九號判決中雖
              曾以﹁除邱煥乾以外之上訴人辛○○等八人，對該分界牆並無何權利
              主張，自無因被上訴人妨害拆除該牆而受有損害﹂為其理由之一，駁
              回原告於前開訴訟之請求；惟查上開理由並非有理，蓋如前所述，原
              告等八人雖非該分界牆之所有人，惟均已獲分界牆所有權人邱煥乾先
              生授權原告等於興建新大樓時可先行將包括分界牆在內之舊建物拆除
              ，而拆除舊建物又係興建新大樓之必要前階段行為，則被告等所侵害
              者係原告得興建新大樓之權利，而非僅係侵害舊分界牆之權利而已，
              則上開高等法院之見解實難以成立，甚明！況且最高法院於八十六年
              度台上字第一七八四號判決內，亦已不再採用上開高等法院之理由，
              僅以「大樓未完工前，無從認定商業大樓何一樓層之何一部分屬於何
              人所有」為其理由，駁回原告當時之上訴，不容被告再執此為抗辯，
              不負其應負責任。
          ５、末查「損益相抵」之損害與利益，均以責任原因之事實有相當因果關
              係，且基於同一原因為限。本件原告雖因被告阻攔施工，因而遲延支
              出興建大樓之費用，惟原告於此段時間內未支出興建大樓工程款，並
              非必然將獲得銀行之利息收入，蓋此筆工程款若為原告原有，則原告
              並不一定存於計息之銀行帳戶內，茍若存於計息之帳戶內而有利息收
              入，此亦為原告基於自己之理財行為所得，既非與被告之侵害行為係
              同一事實，亦無因果關係存在；更何況該筆款項若係原告向他人借支
              ，惟原告於事後工程依次到期時仍須按期支付貸與者全部款項之利息
              ，並不因為被告之阻攔行為而受有少付借貸利息之利益，於此情形下
              更無所謂損益相抵可言，則被告所抗辯應扣除存款利息所得或免支付
              貸款利息之利益云云，實非可採！
    （十一）按「依通常情形可得預期之利益，視為所失利益，應交付房屋而遲延交
            付，則債權人可得預期獲相當於租金之利益，因債務人之遲延給付而未
            獲得，是為所失利益。」、「凡依外部情事，足認已有取得利益之可能
            ，因責任原因之發生，致不能取得者，即為所失利益，應由債務人賠償
            ，而不以有取得利益之絕對確實為必要。」、「物之自己使用收益，即
            所謂依通常情形，亦得取得利益之適例，......  縱未出租他人，而係
            自己使用，仍非不得向加害人請求預期利益之損失。」迭經最高法院七
            十三年度台上字第四六五七、七十七年度台上字第二五一四、七十八年
            度台上字第二五九五號著有判決可參。上開商業大樓既係原告等所有，
            依前揭最高法院判決意旨，原告等人自被告等人有持續妨害大樓興建工
            程之行為起，不論原告有無出租該大樓，原告等均受有大樓延後完工之
            時間內「無法使用大樓之損害」，被告即應賠償原告此損害！更遑論上
            開大樓係坐落於中壢市精華商圈內，四周均開滿商店，原告自始即計劃
            興建商業大樓完成後將之出租他人收取租金，則原告受有所失利益之損
            害更臻明確。茲將原告之預期利益及受損害之情形，詳細說明如下：
            １、原告等興建上開大樓係準備作為出租收益使用，已如前述，惟因被
                告等於原告施工中之八十三年六月二十八日開始便阻撓施工，迄八
                十四年十一月二十七日始停止阻攔之行為，原告於次日即八十四年
                十一月二十八日始通知承攬之久年公司儘速準備進場施工，而久年
                公司係於八十六年七月間全棟大樓將近完工時將大樓之一樓黃、紅
                色部份、第二至九樓、地下室第二、三層交付原告等出租予陳洪素
                禎女士經營ＫＴＶ及便利超商（註：未完工部分為內部管線及裝修
                等未完成，因承租人對於內部管線及裝修要求與原設計不同，故由
                承租人自行接續負責施工，施工期內不收租金），原告並於八十六
                年十二月一日開始收取第一筆租金（附呈租約影本，編為原證五）
                ，則自被告等停止阻撓工程進行起迄大樓全部完工原告收入第一筆
                租金之日止，共計二年零二天，因此倘若被告於八十三年六月二十
                八日未阻欄原告施工，則原告應可於八十三年六月二十八日起算之
                二年零二天後即八十五年七月一日收取租金，而原告卻迄八十六年
                十二月一日始有租金收益，則自八十五年七月一日迄八十六年十一
                月三十日共計十七個月無法獲得租金收入之損失，應由被告負責，
                至為明確。（計算方式見附件三）。
            ２、上開大樓一樓黃、紅色部分、地下二、三樓、及地上二至九樓全部
                ，目前係出租予陳洪素禎女士，每月租金二百八十萬元，此有原證
                五之租約影本為證；大同路一三六號一樓之部分則另出租予訴外人
                王志光經營服飾生意（附呈租約影本，編為原證六），每月租金為
                二十五萬元，另大樓地下一樓及大同路第一三六之五號部分，雖有
                數人有意承租，惟因其願付之租金數額與原告要求之租金額尚未合
                致，故暫未出租，惟以欲承租者表示欲付而不為原告等接受之租金
                額計算，該部分之租金收益至少在每月二十五萬元以上，故合計整
                棟大樓之租金收益每個月至少為三百三十萬元，則被告應賠償原告
                等十七個月之租金合計為五千六百一十萬元，又上開租金原告等原
                至遲於八十一月三十日即可全部收到，為此並請求被告等應自八十
                六年十二月一日起按年息百分之五計付遲延利息（計算方式見附件
                三）。
            ３、又上開大樓之基地於八十三年以前，係十三戶店鋪商場，因地處商
                業鬧區，承租人多不願搬遷，經原告費盡唇舌勸說，並允諾大樓完
                成後將優先出租予原承租人，始順利使承租人搬遷將舊屋拆除，依
                當時原承租人與原告等約定大樓完成後之租金計算，原告等每月之
                租金收益原應可達四百五十萬元以上，詎因被告等阻撓施工導致工
                程長期拖延，於大樓接近完工時，適逢商業景氣大壞，原承租人紛
                紛打退堂鼓，原告等於發現招租不易後，不得不將大樓之大部分以
                整棟打折包租之方式廉價出租予陳洪素禎女士，此部分租金差額之
                損失，依理亦應由被告負責填補賠償，惟此部分原告於起訴時漏未
                計及，故暫時予以保留。
    （十二）按物之權利人，依其權利內容行使其對物之支配權，本即為法律所賦予
            之權利，殊不待經法院判決准許，如權利人行使其權利時，遭他人不法
            侵害、妨礙，自得以不違法之方式自行排除之。固然法律亦授予權利人
            提起訴訟，請求法院判決然以公權利介入強制執行之方式維護其權利，
            惟此乃權利人欲引公權力介入以協助其排除侵害之方法，並不因而影響
            權利人自己以不違法之方式自行排除侵害之權利，故本件被告指原告應
            不得於前案判命備被告不得為妨礙原告拆除訟爭牆壁之訴訟確定前自行
            拆除自己之牆壁云云，顯然係對法律有所誤解。又「提供反擔保免為假
            執行」其在法律上之效力，僅止於暫時停止執行法院依該民事判決主文
            內容介入兩造紛爭，亦即不強制債務人履行其義務，而回復到尚未判決
            之狀態而已，而不作為給付之強制執行，依強制執行法第一百二十九條
            第一項規定其執行方式係於債務人違反不作為義務時，予以拘提管收或
            處以怠金，則其免為假執行所能發生之效果，亦不過是當債務人違反不
            作為義務時，免受執行法院予拘提管收或處以怠金而已，並未賦予阻卻
            被告犯罪違法，亦不發生使被告之犯罪行為免責之效力！是以本案告訴
            人提供擔保聲請假執行後，被告亦隨即提供反擔保免為假執行，其發生
            之法律效果僅在民事程序上執行法院不能以拘提、管收方式使被告等履
            行其不作為義務。本件被告指原告於其提供反擔保，仍強行拆除訟爭牆
            壁於法未合云云，亦顯有誤會。
    （十三）被告屢次以強暴脅迫手段妨礙原告行使拆除訟爭牆壁興建大樓之權利，
            此有錄影帶為證，被告等之上開犯行雖於公訴人起訴後，為法院判決無
            罪確定，惟判決中亦不否認被告等有前揭妨礙原告拆除舊屋興建大樓之
            行為，僅是認為其行為尚不構成刑事犯罪而已，是被告等否認有阻止原
            告拆牆云云，殊無足採！
    （十四）又本件原告遭被告妨礙，其表面上雖係拆除一面牆及幾根樑柱，惟因若
            該牆面樑柱不拆。原告之大樓即無法興建，故被告所阻攔者，實質上係
            被告整棟商業大樓之興建，而原告所請求賠償者亦是被告妨阻原告興建
            大樓所受之損害，並非訟爭牆面樑柱事實上處分權受侵害之賠償，故系
            爭牆面樑柱，不論是由邱煥乾讓予事實上處分權予原告等人或僅是邱煥
            乾同意或授權原告等為拆除行為，均不影響原告等得為事實上拆除之行
            為，亦與本件之爭點無涉！
    （十五）原告等所興建之商業大樓地點，係位於中壢市商業區○○○地段，在興
            建之前原係十餘間店舖，因地點繁華，向來為商家極力爭取之店面，且
            原店鋪之營業人均為原告等家族成員之承租人，原告此次得興建大樓，
            亦商得原承租店戶之同意以暫時搬遷，於原告大樓蓋成後，再優先出租
            予原承租人方式，始達成全部建築基地之拆遷工作，依當時原告等與原
            承租戶等所訂優先承租權契約之約定（請調閱臺灣桃園地方法院八十三
            年訴字第六四○號卷宗），其議定之租金遠比本件原告所請求賠償之數
            額高（依當時之約定全棟大樓之月租預計可達新臺幣四百五十萬元以上
            ），詎大樓興建因被告阻攔，拖延近一年半未能動工，又適逢臺灣經濟
            陷入長期不景氣，以致於大樓興建接近完工時逾半數原承租戶均表示無
            法接受原約定之租金要求降租，或乾脆表明放棄優先承租權，原告只得
            以目前較低之租金將大樓之大部分包租予陳洪素禎（註：目前全棟大樓
            之租金合計僅約新台幣三百二十五萬元），此為被告及其訴訟代理人王
            年柿律師所明知，被告本件訴訟代理人徐永盛、吳信吉兩位律師指原告
            無法就遲延完工期間之損害負舉證責任，容有誤會。
    （十六）原告之一丁○○係於西元一九九九年元月十一日逝世，附呈美國密蘇里
            州衛生局所發之死亡證明書影本為證。丁○○之繼承人為其子甲○○、
            女周琬清、其夫DAVIED WILLIAN HUNTE。
    （十七）本件被告一再主張原坐落於中壢市○○段中壢老小段第一之二一、一之
            二二號土地上之牆壁，係附合於被告子○○所有之中山路第二四九號房
            屋，由其取得所有權，原告等自無權拆除云云，實不足採取！茲說明其
            理由如下：
            １、查因被告子○○之被繼承人鍾端妹生前於其所有坐落中壢市興南中
                壢老小段第一─六、一─七、一─二六、一─二七號土地上建築房
                屋時，占用相鄰之第一─二一、第一─二二號土地之一小部分，經
                經上開地一─二一、一─二二號土地之所有權人邱煥乾、己○○、
                戊○○、丙○○對鍾端妹提起拆屋還地訴訟（  鈞院六十五年度訴
                字第一一八七號），並獲勝訴判決確定，嗣於進行拆屋還地之強制
                執行中，雙方達成和解，鍾端妹將其越界部分應拆除之建物出售予
                原告壬○○○（邱煥乾之妻）並交付之，為能使雙方之產權界線明
                確，同時並由上訴人邱煥乾僱請工人，在壬○○○已取得之部分建
                物內，沿上開第一─二一、一之二二地號之內線邊緣內，建築一道
                四吋厚之磚牆，亦即上開磚牆不但係完全立於第一─二一、一─二
                二號土地之內，私毫未占用相鄰被告所有之第一之六號土地，而且
                亦完全在原告壬○○○自鍾端妹所交付而取得之建物之內。上開事
                實有不動產買賣契約書、協議書為證外（附呈影本，編為證七、八
                ），亦經工人黃鑾奇、范振坤於  鈞院八十三年度訴字第六四○號
                損害賠償案件中證述甚詳（附呈筆錄影本，編為原證九）。又自鈞
                院及台灣高等法院於審理八十三年度訴字第六四○號、八十四年度
                重上字第二八九號案件時，分別囑中壢地政事務所及台灣省測量局
                就上開牆壁為測量之成果圖可看出，上開牆壁完全坐落在第一之二
                一、一之二二號土地之內，離一─二一、一─二二之地界尚有一小
                段距離，並非完全緊鄰地界（附呈成果圖影，編為原證十、十一）
                ，而地界內之建物又已由鍾端妹交付壬○○○，顯見邱煥乾所砌築
                之牆壁，完全係在其妻壬○○○所取得之建物之內所砌築，易言之
                ，該牆璧之兩邊均為已交付由壬○○○所取得之建物，並未依附於
                被告之第二四九號房屋之任何一層樓地板，是以縱有所謂「附合」
                之事實，亦應系附合在壬○○○所取得之建物內，絕無附合至鐘端
                妹所有之房屋內之理！
            ２、被告雖稱原告壬○○○自鐘端妹所取得之建物，是僅有幾坪大之屋
                角，不是獨立之建物，因此該牆壁應附合至其第二四九號房屋云云
                。惟查上開原告壬○○○所取得之建物雖然面積不大，依一般之觀
                念尚無法稱之為可以獨立使用之「房屋」，惟其仍係附著於第一之
                二一、一之二二地號上之定著物，依民法第六十六條第一項：「稱
                不動產者，謂土地及其定著物」之規定，上開原告壬○○○自鍾端
                妹所取得之部分建物，仍應屬於民法上所定義不動產之範疇，而且
                參照前述被告所不爭執邱煥乾之所以修築牆璧係肇因於對鍾端妹拆
                屋還地訴訟勝訴，在強制執行中與鍾端妹和解而取得第二四七號部
                分房屋之過程，以及邱煥乾完全在自己土地範圍內，在和解所取得
                之建物之內部而砌築牆璧之事實，上開牆璧顯然亦應附合於原告之
                和解所取得建物，而非附合於被告之建物，其理至明。
            ３、又查邱煥乾雖於七十？年始將原告壬○○○所買受之建物拆除，重
                新於第一─二一、一─二二地號土地上以上開牆璧為外牆新建第一
                四七號房屋，惟此不但不會改變上開牆璧原先係附合於原壬○○○
                所買受之建物之事實，且於邱煥乾將該建物拆除並建築第二四七號
                房屋時，上開牆壁亦附合至第二四七號房屋內，成為第二四七號房
                屋之重要成份，更無由附合至被告之第二四九號房屋。況且本件牆
                壁係附合至第二四七號房屋之事實，亦經台灣高等法院八十四年度
                重上字第二八九號判決所認定，該判書第十五頁至十七頁並詳述其
                認定之理由（附呈判決書影本之節本，編為原證十二），顯見被告
                猶稱該牆壁係附合至第二四九號房屋云云，實不可採。
            ４、末按「動產附合於不動產而成為其成分者，固由不動產所有權人取
                得其所有權，但其附合原因如係由於某種權利之行使，則動產所有
                人仍得保留該動產之所有權。」最高法院九年上字第三九二號著有
                判決可參。如前所述，本件牆壁之由來係因鍾端妹將所出售之建物
                交付原告之後，原告方面為區隔自鍾端妹買受之建物而砌築，可認
                為係行使事實上處分權之行為，是以退萬萬步言之，縱使如被告所
                稱該牆壁係成為第二四九號房屋之一部分，然根據前揭最高法院判
                決意旨，原告壬○○○既然係在行使對於所買受建物之事實上處分
                權，則原告仍得保留對於該磚牆之所有權，被告自無由主張因附合
                而取得所有權，甚明。
    （十八）又確認之訴及給付之訴，均僅係藉由法院就已存在之事實及權利之歸屬
            再為確認而已，並不改變原有之權利狀態，此與形成判決係於法院判決
            確定時始形成新的法律關係，大不相同，因此於法院判決尚未確定前，
            有權之一方仍得合法行使其權利，不受判決未確定之影響，否則，只要
            有人向權利者挑釁，惡意爭執其為權利人，並向法院提起訴訟，或逼迫
            真正權利人向法院提起訴訟，此時真正權利人反而因此不能行使其權利
            ，必須俟法院判決確定始得行使權利，如此一來，法院豈不淪為惡意阻
            撓他人行使權利之工具乎？是以被告稱雙方對於物之權利歸屬有爭執時
            ，非經法院判決權利歸屬何方，有權利之一方仍不得就該物行使權利云
            云，實為曲解法律，不值一駁。
    （十九）茲因原告DAVIED  WILLIAN HUNTER與原告甲○○、乙○○已就自丁○○
            繼承之遺產達成分產協議，原告DAVIED  WILLIAN HUNTER僅繼承銀行存
            款之現金部分，其餘之不動產以及其他遺產均歸由甲○○、周琬清二人
            繼承（附呈繼承系統表、分產協議、戶籍謄本為證），是以原告DAVIED
            WILLIAN HUNTER對於本件訴訟標的已無權利，特此撤回本件對於被告之
            訴訟。
  三、證據：提出桃園縣政府工務局建造執照影本乙紙、契約節本影本一份、鈞院八
      十三年度訴字第六四Ｏ號民事判決影本一份、台灣高等法院八十四年重上字第
      二八九號民事判決影本一份、建築改良物登記簿謄本一份、證明書影本一紙、
      存摺節本影本十一份、存款憑條影本三十四份、支票影本二十七紙、統一發票
      影本十四紙、房屋租賃契約書影本三份、現場相片十一幀、不動產買賣清冊影
      本一份、鑑定圖影本一份、土地複丈成果圖影本一份、
乙、被告方面：
  一、聲明：原告之訴駁回。如受不利之判決願供擔保准予宣告免以假執行。
  二、陳述：
    （一）本件原告起訴請求被告應賠償其損害伍仟陸佰壹拾萬元，其主張之原因事
          實係以被告子○○等三人，自民國八十三年六月二十八日起連續多次強阻
          原告包商拆除舊有建物中之部分建物（即中壢市○○路二四七號房屋牆壁
          及屋柱）、使其興建大樓之工程完全停頓，直至八十四年十一月二十七日
          止、始不再阻擋其拆除行為，延誤其興建大樓工程達十七個月之久；大樓
          如依限完成、每月至少有參佰參拾萬元之租金收益，因被告上開行為侵害
          其權利、故應賠償其租金之損失云。
    （二）查原告所指被侵害之「中壢市○○路二四七號房屋之牆壁」，亦係同路二
          四九號房屋之牆壁，申言之：即中山路二四七、二四九號二棟房屋共同使
          用之牆壁，第二四九號房屋於民國二十年間即由被告子○○之母親鍾端妹
          建造，於民國六十五年十一月三日辦理所有權登記（即建物第一次保存登
          記）。原告丙○○之父親邱煥乾於民國六十五年間以中山路二四九號房屋
          有越界占用其所有坐落中壢市○○段中壢老小段第一｜二一地號土地（現
          在之地號）、乃向法院訴請鍾端妹應拆除越界之部分，嗣於勝訴後強制執
          行程序中成立和解，由邱煥乾之妻壬○○○向鍾端妹購買二四九號房屋越
          界之建物；上開越界部分之建物成立買賣後、即僱工進入二四九號房屋內
          、依測量指定之位置先行砌築四寸牆，然後再將越界之建物拆除（參見鈞
          院八十三年度訴字第六四０號損害賠償事件證人黃鑾奇、范振坤之證詞）
          ，邱煥乾僱工砌築之四寸磚牆、二端係銜接第二四九號房屋原有未越界之
          牆面、於砌築完成時即已附合於二四九號房屋，按動產因附合而為不動產
          之重要成分者、不動產所有人取得動產所有權。上開四寸磚牆固由邱煥乾
          僱工砌築，惟依上述法律規定所有權已屬二四九號房屋所有人鍾端妹所有
          、於法似已無可爭執，且邱煥乾砌築之四寸磚牆係替代原來被拆部分之牆
          面乃二四九號房屋主要結構之一部，第二四九號房屋係於民國六十五年十
          一月三十日辦理第一次所有權登記，嗣拆除越界部分後並依規定於民國六
          十六年五月二十三日辦理部分拆除之登記，上開事實有附卷之建物登記簿
          謄本之記載可稽。原告自承砌築牆壁係在民國六十六年間、至民國七十二
          ．三間左右始在被其拆除位置相鄰土地上興建中山路二四七號房屋（參見
          台灣高等法院八十四年重上字第二八九號判決第三頁陳述一之二）；砌築
          四寸之磚牆與後來興建之二四七號房屋已相隔六．七年之久、早已附合於
          二四九號房屋之四寸磚牆，自不因嗣後邱煥乾建造二四七號房屋使用二四
          九號房屋之牆壁、而又認先前已附合於二四九號房屋之四寸磚牆為其所有
          。原告因興建大樓強行拆除被告子○○所有之第二四九號房屋牆壁，依前
          開說明係原告故意侵害被告之權利，並無原告主張阻其拆除牆壁妨礙其興
          建大樓之事實。
    （三）本件原告與訴外人邱煥乾、於另案鈞院八十三年度訴字第六四０號損害賠
          償事件，主張就坐落於桃園縣中壢市○○段中壢老小段第一─二一、一─
          二二地號土地上建物：：：：有事實處分權，被告妨礙其拆牆之行為、請
          求被告賠償其損害，其請求之原因事實與本件主張相同，鈞院八十三年度
          訴字第六四０號業經三審判決確定原告敗訴；敗訴之理由認：「：：：系
          爭第一｜二一地號土地之主柱及分界牆屬上訴人邱煥乾個人所有（並無證
          據證明該權利移已轉讓與其他上訴人丙○○等），而邱煥乾又非上訴人邱
          永祥等人所欲興建大樓之起造人、亦無任何證據證明未興建完成之何棟房
          屋為邱煥乾所有，邱煥乾無任何損害可言；至於其他上訴人丙○○等八人
          （即本件全体原告）對分界牆既無任何權利主張、自無因上訴人子○○等
          妨害拆除而受損害」（參見八十四年重上字第二八九號判決第十七頁理由
          三｜四、及第十九頁理由第五項末段及理由第六項）。依上開判決所確定
          之事實、雖不認訟爭牆壁屬被告子○○所有，但亦不認訟爭牆壁為原告所
          有，故縱有妨害其拆牆之事實、原告亦無任何權利受到損害，原告就業經
          三審法院判決合法確定之事實、再提起本件訴訟為相反之主張，認訟爭牆
          壁為其所有、自屬不可採信。
    （四）訟爭牆壁係坐落於第一─二一地號土地上、原告主張因妨害拆牆致不能使
          用基地興建大樓，則直接受到侵害之法益、當屬大樓基地之土地，依民法
          第一九六條規定：「不法毀損他人之物者、應向被告人賠償其物因毀損所
          減少之價值」。土地、牆壁均屬法律上所規定之物，則不法毀損他人之物
          、被害人應係物之所有人，物之所有人始有損害賠償請求權；又毀損他人
          之物所負賠償責任僅止於賠償其物毀損所減少之價值，與原告在鄰地興建
          大樓是否發延誤工程而受到損害並無因果關係。原告於起訴狀已自承興建
          之大樓係由原告等出資，邱煥乾既未出資興建大樓、亦非起造人，故被告
          果有妨害拆除牆壁之事實、係侵害訴外人邱煥乾之牆壁或土地所有權，侵
          害邱煥乾十數萬元、不到一坪之土地，非被害法益所有人之原告、如何得
          請求被告賠償其伍仟陸佰壹拾萬元損害；邱煥乾與原告間固誼屬至親，但
          查財產權吾國法制並無「共財」規定，故邱煥乾所有之財產依法原告仍無
          任何權利可資主張，他人之物被侵害、原告主張自己有損害賠償請求權，
          自難認其有何種法令依據。
    （五）原告興建大樓之基地、基地號為中壢市○○段中壢老小段第一─一、一─
          二一兩筆土地，其中一─一地號屬原告所有、而一─二一地號土地為邱煥
          乾所有，查以自己之土地無償供他人建造大樓使用，其間法律關係之性質
          、不外乎贈與或使用借貸；本件訴外人邱煥乾將其所有之第一｜二一地號
          土地無償供原告作為興建大樓之用，既未約定返還期限、亦不能依借貸之
          目的定返還之期限，則依法應視同贈與。按贈與之物或權利如有瑕疵、贈
          與人不負擔保責任（民法第四一一條），邱煥乾將第一─二一地號土地贈
          與原告興建大樓，因該基地上有牆壁存在、致約有三．一０平方公尺之土
          地不能供建築使用，依上開法律規定贈與人之邱煥乾就不能供建築使用之
          部分亦不負瑕疵擔保責任，受贈第一─二一地號土地之原告、自不得以贈
          與之土地有部分不能供建築使用而主張有何權利受到損害，原告就受贈建
          築之基地因有部分不能供建築使用、依法贈與人已不負擔保責任，其轉向
          非贈與契約當事人以外之被告請求賠償不能使用受贈土地之損害、於法亦
          屬無據。
    （六）末查興建大樓必須使用資本，已支出資本完成大樓、始有預期房租之收入
          ，按資金依法可生孳息，建造房屋之資金存放金融機購之利息、其收益依
          吾人經驗並不低於房屋租金之收益，不能依預期興建房屋出租收取租金、
          則該興建房屋之資金必存放銀行生息，無房租收入而有利息收入、又何損
          害之有？房屋租金預期收入、係指已有房屋之存在，因被侵害致無法為出
          租收益而言；原告主張其延誤興建大樓達十七個月、受到十七個月租金之
          損害並無此事實，必也參照民法第二二八條、就租金之收益與興建房屋資
          金利息之收益，互為抵銷計算後始能決定是否仍有損害。本件原告徒以延
          誤工期計算房屋租金之損失請求賠償，而就興建大樓資金因工程延誤存放
          銀行所得之利息、或因貸款興建大樓免支付十七個月之利息竟置而不論，
          原告本件請求顯難認其理由為正當，鈞請判決如答弁聲明、以維權益益。
    （七）民國六十六年間工人黃鑾奇、范振坤二人係進入二四九號房屋（當時係經
          營寶島旅社）內砌牆，該四寸牆之基礎定著於二四九號房屋之地板、上面
          附著於二樓頂板，四寸磚牆於砌築完成時、依法似已附合於二四九號房屋
          ，屬二四九號房北惻之牆面。鍾端妹出賣與壬○○○越界之建物，於民國
          六十六年間砌築四寸磚牆之後、即予拆除，此有二四九號房建物謄本﹃拆
          除登記﹄可以證明。中山路二四七號房屋遲至七十二、三年始建造，該四
          寸磚牆已附合於二四九號房達六、七年之久。原告主張上開四寸磚牆附合
          於二四七號房屋，依上說明並無此事實。
    （八）原告於系爭房柱及分界牆產權歸屬尚未經法院審認確定前，為達強行拆除
          以造成既成事實之目的，曾於訴訟中（台灣桃園地方法院八十三年度訴字
          第六四Ｏ號）請求假執行，並經鈞院上開芰准成年提供新台幣（下同）四
          十萬元後，准予強制執行，惟該判決亦明載被告等得提供一百二十萬元之
          反擔保，而免為假執行，是被告等為免假執行乃依法提供一百二十萬元之
          反擔保，故上開分界牆及房柱已因被告等提供反擔保而受到免予拆除之法
          律保護，自此原告若仍認渠等有事實上之處分權而欲拆除，自須循法律之
          正當程序俟法院裁判確定，取得執行名義後始得執行力況前揭訴請經台灣
          高等法院及最高法院判決原告等敗訴確定，足證被告等供反擔保而免於拆
          除之作為為正確。詎原告竟捨此不為，無視於被告擔保金之提供，於法院
          尚未裁判確定，取得執行名義前，竟一再自行僱工欲行強行拆除，最終甚
          且一不作二不休，乘被告不在場之際，強行拆除，興建大樓，其拆除之行
          為於法顯有未合，合先敘明。
    （九）次查本件被告於八十三年、八十四年間因系爭二根主柱及分界牆事實上之
          處分權究歸屬於何人不明，且原告當時如將之恣意拆除，勢損壞被告鍾明
          鑑所有中山路第二四九建號房屋之水電管線，甚至危及該房屋之結構安全
          ，故於原告未取得法院執行名義即自行僱工欲強行拆除上開主柱及分界牆
          之際力乃向原告表示於法律關係未清楚前不同意原告拆除之意，然被告均
          僅站立於子○○所有中山路二四九號房屋內與原告等及工人對話，並未有
          任何強暴、脅迫之行為，實係受雇於原告之拆除工人見兩造間仍有產權糾
          紛，唯恐捲入爭端而不願強行拆除。詎原告起訴指稱被告等於八十三年六
          月二十八日，連續多於強阻原告之包商拆除系爭房柱及分界牆，使原告等
          興建大樓之工程完全停頓，直至八十四年十一月二十七日始不再阻擋原告
          之拆除行為云云。實與事實不相符，此由原告等曾於八十五年間對被告提
          出妨害自由之告訴，經判決無罪確定在案可證，況原告若執意要強行拆除
          ，被告等均未住於該處，原告實可被告不在之時間執行拆除工作，被告又
          如何妨止，事實上原告所謂直至八十四年十一月二十七日止，被告始不再
          阻擋原告之拆除行為云云。，即係原告利用被告不在場之際予以強行拆除
          ，是故有關被告等如何強行阻擋使原告不能拆除云云，誠非事實，否則又
          何以嗣後原告能夠拆除，凡此原告均應負舉證責任。
    （十）另查系爭一之二十一地號土地上之主柱及分界牆依台灣高等法院八十四年
          度重上字第二八九號判決理由所認，僅屬訴外人邱煥乾個人所有，並無證
          據證明該權利已轉讓與原告等人，而邱煥乾既非原告等所欲興建大樓之起
          造人，且對該大樓亦無任何所有權，則邱煥乾當無任何損害可言。至於本
          件原告等八人，對於該主柱及分界牆既無任何權利主張，自無因被告不同
          意拆除而受有損害。雖原告於本件訴訟始叨改稱邱煥乾有出具土地使用同
          意書於原告，且經邱煥乾口頭授權，原告即有權拆除云云。姑不論原告於
          本件訴訟始提出之此項主張是否屬實，縱認原告經邱煥乾口頭授權，然原
          告自行僱工欲強行拆除之際，系爭主柱及分界牆事實上之處分權究歸屬於
          何人尚且未明已如前述，且原告是否確經邱煥口頭授權，亦僅係可代追煥
          乾拆除，並非謂原告已取得系爭主柱及分界牆之事實上處分，是除邱煥乾
          外，原告自無以事實上之處分權遭妨害而得主張損害賠償之餘地。退一步
          而論，上開牆壁、房柱在被告依法提供反擔保之情形下，縱邱煥乾本人欲
          行拆除，亦應取得執行名義，否則依法不合。
  （十一）原告另謂因被告制止系爭主柱及分界牆之拆除，造成原告停工達十七個月
          ，原告因而無法收入自八十五年一月十一日起至八十六年六月十日止十七
          個月之租金共達新台幣五千六百一十萬元云云。然自八十五年一月十一日
          起至八十六年六月十日止，共十七個月之期間究有何人願以多少承租原告
          之商業大樓，原告並未詳為舉證，原告原告所提出陳洪素禎、王志光、曾
          良能等人願承租原告之商業大樓，仍不能引為自八十五年一月十一日起，
          至八十六年六月十日止之期間，該三人確仍願以相同之租金承租原告所有
          商業大樓之證明，是就此原告顯未善盡其舉證之責。再者依損益相抵法則
          ，原告之商業大樓遲延完工十七個雨，則該大樓之使用年限衡之常情亦可
          順延十七個月，該商業大樓即可延長十七個月之收益期間，且最後十七個
          月之收益必較前十七個月高出甚多，又原告停工十七個月之期間，因免支
          付工程款、材料費必有孳息，兩相扣減後，原告實無損害可言。
  （十二）原告等停放於八十八年六月二日之書狀謂：「按物之權利人，依其權利內
          容行使其權利時，遭他人不法侵害、妨礙，自得以止違法之方式自行排除
          之，固然法律亦授予權利人提起訴訟，請求法院判決然以公權利介入協助
          排除侵害之方法，並不因而影響權利人自己以不違法之方式自行排除侵害
          之權利．．．」云云。應僅適用於物之權利人已極為明確，兩造並無爭執
          之情形下，於法院尚未判決確定前，豈可僅憑一方之主張即謂伊確享有對
          物之支配權，而得自行排他方之妨礙，尤其片面主張為物之權利人之一方
          ，其所欲行使支配權之方法，勢必造成他方損害之情形，於法院未判決確
          定前，豈能強制他方即負有容忍之義務，是原告此項論述，實不可採。
  （十三）又本件原告及訴外人邱煥乾於鈞院八十三年度訴字第六四Ｏ號案件中，先
          位聲明一併請求確認就系爭房柱及分界牆有事實上之處分存在及被告等不
          得為一切妨礙原告等拆除前項建物之行為，然一審法院審理結果理由中係
          認僅訴外人邱煥乾一人有事實上之處分，而本件原告等則均無事實上之處
          分權存在，是本件原告等既非屬系爭物之權利人，對系爭房柱及分界牆亦
          無任何支配權，那有任何權利遭受侵害而得請求損害賠償。再者，一審法
          院判決准訴外人邱煥乾供擔保為假執行，並准被告提擔保免為假執行，此
          又與本件原告等何涉，況一審法院准訴外人邱煥乾供擔保為假執行乃以認
          定邱某就系爭房柱及分界牆有事實上之處分為前提，然此項認定因非係終
          局確定之判決，日後有遭二審廢棄之可能，故亦准被告供擔保免為假執行
          ，而被告既已供法院所定之擔保，則訴外人邱煥乾究竟是否即為系爭房柱
          及分界牆之權利人，能否拆除系爭房柱及分界牆，自應待日後判決確定始
          見分曉，詎本件原告等於法院判決確定前，竟一用以系爭房柱及分界牆權
          利人之身份，不顧可能對被告造成之損害，自行僱工欲予以強行拆除，姑
          不論本件原告等實非系爭房柱及分界牆之權利人，縱認係邱煥乾本人，於
          其事實上之處分究否存在尚未經法院終局確定前，於法亦無此權限。
  （十四）原告等就系爭房柱及分界牆並無事實上之處分權存在，自無任何權利受侵
          害，已如前述，是伊等自無依民法第一百八十四條第一項前段請求損害賠
          償之餘地，又被告等因就系爭房柱及分界牆之權利歸屬不明，且如原告等
          恣意將之拆除，勢必損壞被告子○○所有中山路第二四九建號房屋之水晏
          管線，甚至危及該房屋之結構安全，而有造成公共危險之虞，此情形原告
          等均知之甚詳，原告等因無法律依據，恐拆除造成公共危險及賠償責任，
          始提供擔保，請求法院准予拆除，故於原告等未取得法院確定判決前即自
          行僱工欲強行拆除上開房柱及分界牆之際，被告等當然不同意原告拆除，
          嗣後原告等竟於鈞院八十三年度訴字第六四Ｏ號案件判決敗訴確定，利用
          被告不在之時，擅自強行拆除，其不法之拆除甚為明確，又原告等興建大
          樓期間，被告等則均未有任何妨礙行為，是被告之所為亦與民法第一百八
          十四條第一項後段之構成要件不合，詎原告等指稱被告阻攔原告整棟商業
          大樓之興建，此實與事實不符。
  三、證據：提出複丈成果圖一紙、地籍圖一紙、建築改良物登記簿影本三紙、台灣
      高等法院八十六年重上更一字第一一八號民事判決一份、提存書影本一份、鈞
      院八十五年度易字第八三二號刑事判決影本一份、台灣高等法院八十六年度上
      易字第一四八九號刑事判決影本一份、建築改良物登記簿謄本影本一份、
丙、本院依職權調閱本院八十三年訴字第六四Ｏ號損害賠償案件卷證。
    理  由
一、本件原告主張：原告等八人於八十二年間經訴外人邱煥乾同意，計劃於原告戊○○、己○○、丙○○所有坐落桃園縣中壢市○○段中壢老小段第一之一土地及訴
    外人邱煥乾所有座落前段段第一之二一號土地上出資興建地下三層地上九層之商
    業大樓，並準備興建完成後出租他人收取租金收益，經桃園縣政府核發建築執照
    ，原告等人並委託龍漢股份有限公司出面與久年營造股份有限公司訂立承攬契約
    ，由久年公司負責興建上開商業大樓，承攬契約中並約定久年公司應於八十五年
    一月十日之前完工，將新建之商業大樓交付原告等使用，嗣於原告僱工開始拆除
    邱煥乾所有之前揭土地上之建物，被告子○○、鍾毓華、丑○○三人竟於八十三
    年六月二十八日起，連續多次強阻原告之包商拆除前揭建物中之分界牆及房柱（
    即原中山路二四七號房屋之牆壁及屋柱），使原告等興建之工程完全停頓，直至
    八十四年十一月二十七日止，被告始不再阻擋原告之拆除行為。共造成原告等停
    工達十七個月之久，以致久年公司完成興建上開商業大樓之日期，至少亦較原定
    日期順延十七個月之久，即延至八十六年六月十一日，則原告等無法收入自八十
    五年一月十一日起，至八十六年六月十日止，十七個月之租金，共達新台幣五千
    六百一十萬元整，該租金損失係因被告之行為而造成，被告等應連帶賠償原告等
    上開租金收益及利息之損失。
二、被告則以：前揭分界牆及房柱已附合於被告子○○之建物，為被告子○○所有，
    原告無權拆除，伊等係口頭阻止拆除，係防衛伊權利之行為，且伊等已有提供擔
    保免以假執行，所以阻止拆除，應非侵權行為。且縱令前揭分界牆係訴外人邱煥
    乾所有，邱煥乾既贈與予原告等人，依法贈與人已不負擔保責任，其轉向非贈與
    契約當事人以外之被告請求賠償不能使用受贈土地之損害、於法亦屬無據。且縱
    令被告阻止原告拆除分界牆及房柱，該分界牆及房柱所占面積不到一坪，損害亦
    僅數十萬元，原告何以能請求租金之利益。另原告遲延工作十七個月，資金亦有
    十七個月之利息，其損害應扣除該利息等語，資為抗辯。
三、原告主張：其等出資於八十二年間，在原告己○○、戊○○、丙○○所有之前揭
    土地及訴外人邱煥乾所有之上開土地上興建大樓之事實，業據原告提出建築執照
    影本一紙、契約節本影本三份、出資一覽表影本一紙、存摺節本影本十份、存款
    憑條影本三十四紙、統一發票影本十四紙、遠東商業銀行支票影本一紙為證，且
    為被告所不爭執，堪信為真實。
四、原告主張：於前揭一之二一土地上之分界牆及二根主柱為訴外人邱煥乾所有之事
    實。為被告所否認，被告並抗辯：前揭分界牆及主柱已附合於被告子○○之房屋
    云云。經查：被告子○○之被繼承人鍾端妹於三、四十年前興建桃園縣中壢市○○路二四九號房屋時越界建築，經原告戊○○、己○○、丙○○及訴外人邱煥乾
    對鍾端妹提起拆屋還地之訴，經本院六十五訴字第一一八七號受理，並判決邱煥
    乾等四人勝訴，嗣於本院六十五年執字第三一二一號強制執行事件執行中邱煥乾
    四人與鍾端妹達成和解，由鍾端妹將其所有座落於上開一之二一、一之二二、一
    之九、一之十、二之二四、二之二五地號上之建物，亦即將被強制執行拆除之標
    的物，自其原來之房屋中劃切出來，出售於原告壬○○○，並由訴外人邱煥乾雇
    工於所受領之房屋界線內，沿雙方分界線築一道四寸厚之分界磚牆之事實，為被
    告所自認，堪信為真實。前揭二根主柱既已出售予原告壬○○○，則如兩造間無
    相反之約定，應認為系爭二根主柱之事實上處分權已讓與予原告壬○○○，且如
    前述分界牆係訴外人邱煥乾出資起造，該分界牆顯係為界隔邱煥乾及鍾端妹各自
    之建物，即難謂分界牆之起造即已附合於鍾端妹原來所有之房屋（即被告子○○
    所有之中壢市○○路二四九號房屋），而訴外人邱煥乾於六、七年後即七十二年
    間，起造之中壢市○○路二四七號房屋，已使前揭主柱及分界牆依附於二四七號
    房屋，而成為二四七號之重要成分，則該分界牆及主柱已屬二四七號房屋之一部
    分，已非獨立之物權，應屬訴外人邱煥乾所有。被告子○○自不得再依民法第八
    百十一條不動產上之附合之規定，主張取得該分界牆及二根主柱之所有權。是被
    告此部分之抗辯，顯不可採。
五、原告主張：被告等於八十三年六月二十八日至八十四年十一月二十七日止，有以
    強暴脅迫方法，阻止其等拆除前揭分界牆及房柱之事實，業據原告以被告在先前
    所提出之損害賠償案件中，被告對其主張強行阻止原告包商拆除分界牆及屋柱之
    事實，均未爭執，被告應不得再爭執。且本院八十五年度易字第八三二號刑事判
    決及台灣高等法院八十六年上易字第一四八九號刑事判決僅以被告無主觀之犯意
    ，而為無罪之判決，並未明白認定被告無強制之行為為據。被告則抗辯：伊等雖
    有阻止原告拆除前揭分界牆及房柱，但並未有強暴脅迫之行為，且原告曾對伊等
    提起妨害自由之刑事告訴，但經法院判決無罪確定，伊等並未構成侵權行為等語
    。業據被告提出本院八十五年度易字第八三二號刑事判決及台灣高等法院八十六
    年度上易字第一四八九號刑事判決影本各一份為證。經查：（一）被告妨害自由
    案件，雖經本院以八十五年度易字第八三二號判決無罪，上訴後經台灣高等法院
    以八十六年上易字第一四八九號駁回上訴確定，有被告所提出之前揭刑事判決影
    本各一份為證，唯觀諸前揭台灣高等法院之判決理由四所載「．．．，告訴人（
    指原告）無視於擔保金之提供而繼續為拆除之牆壁之行為，被告為維護自身之權
    益，而當場阻止告訴人拆除牆壁，其等主觀上認定有權阻卻告訴人為拆除牆壁之
    行為，尚與社會常情無違，實難謂被告三人主觀上有妨害他人行使權利之故意，
    核與刑法第三百零四條之犯罪構成要件尚不相當」等語。顯見前揭刑事判決並未
    認定被告並無施以強暴脅迫。（二）被告於八十六年十二月四日答辯狀稱：．．
    ．，原告並無任何合法權源、其強行非法拆除，被告自得為「防衛權利」之行為
    等語。可知被告有防衛之行為，參酌本院依職權調閱本院八十三年訴字第六四Ｏ
    號損害賠償事件卷第三十一頁相片一幀所示「被告子○○及其子於八十三年七月
    八日施以不法腕力阻止原告工人進行拆除工程」，足認被告確有於八十三年七月
    八日以不法腕力阻止原告拆除前揭分界牆及房柱之事實。（三）被告對前揭分界
    牆及主柱於八十七年十一月二十七日為原告拆除之事實，並不爭執。綜上所述，
    原告主張被告自八十三年七月八日起，陸續以強暴脅迫方法阻止原告拆除工程，
    至八十四年十一月二十七方由原告自行雇工拆除之事實，堪信為真實。
六、原告主張：其等配偶或父親即訴外人邱煥乾同意將前揭一之二一土地交予其等興
    建大樓，並同意由原告等人全權自行拆除舊屋（桃園縣中壢市○○路二四七號房
    屋）之事實，業據原告提出邱煥乾之同意書影本一紙為證，參酌訴外人邱煥乾係
    原告之配偶或父親為至親之情，原告主張之前揭事實，堪信為真實。依前述系爭
    牆壁及二根主柱既已附合於前揭舊屋（桃園縣中壢市○○路二四七號），為訴外
    人邱煥乾所有，訴外人既已同意原告等拆除，原告自有權拆除，被告既明知系爭
    牆壁及主柱並非伊等所建，仍執意以強暴脅迫方法阻止原告拆除，致原告從八十
    三年七月八日至八十四年十一月二十七日均無法動工，延遲完工日期，無法如期
    使用，受有租金之損害，被告對原告因此所受有之損害，應負連帶賠償責任。
七、原告主張：因被告之侵權行為，致原告無法開挖地下室，工程無法進行，使興建
    前揭大樓完工日期由八十五年一月十日延至八十六年六月十一日，受有十七個月
    之租金損失，其等嗣後將前揭大樓出租予他人每月可得租金三百三十萬元，十七
    個月為五千六百一十萬元等語。業據原告提出租賃契約影本四份為證。被告則抗
    辯：縱有損害，亦應以前揭分界牆及主柱無法拆除之損害為度置辯。經查：（一
    ）如前所述，因被告之侵權行為，致原告無法拆除分界牆及主柱，進而亦無法開
    挖地下室，則整個興建大樓工程當然無法進行，既自八十三年七月八日起，至八
    十四年十一月二十七日止，延遲十六個月又十九日無法動工，其所受之損害應係
    此十六個月又十九日無法使用大樓之利益，是原告以租金為損害賠償之計算，應
    屬可採。（二）原告於大樓完成後將大樓分以每月二百八十萬元、二十五萬元、
    七萬元、九萬零四百四十三元出租予陳洪素禎、王志光、曾良能、莊育豐四人，
    有租賃契約影本四份為證，是其每月之租金共為三百二十一萬零四百三十元，則
    原告所受之十六個月又十九日之租金損害應為五千一百八十九萬六千元。從而，
    原告依侵權行為法律關係起訴請求被告連帶給付新台幣五千三百四十萬零一百五
    十二元，及自八十六年十二月一日起，至清償日止，按年息百分之五計算之利息
    ，為有理由，應予准許。至於逾此部分之請求為無理由，應予駁回。
八、兩造均陳明願供擔保准宣告假執行及免於假執行，關於原告勝訴部分，經核均無
    不合，爰分別酌定擔保額併宣告之，至原告敗訴部分，其假執行之聲請即失所附
    麗，併予駁回。
      許。
九、據上論結，原告之訴為一部為有理由，一部為無理由，依民事訴訟法第七十九條
    但書、第八十五條第二項、第三百九十條第二項、第三百九十二條，判決如主文
    。
中      華      民      國    八十九    年      三      月     二十     日
                                        臺灣桃園地方法院民事第二庭
~B法      官  吳爭奇
右為正本係照原本作成
如對本判決上訴須於判決送達後廿日內向本院提出上訴狀
中      華      民      國    八十九    年      三      月     二十     日
~B書  記  官  羅英梅


司法院資訊處製作；財團法人民間司法改革基金會備份。
